臺灣臺中地方法院民事判決　96年度保險字第14號
原　　　告　丙○○
訴訟代理人　周仲鼎律師
　　　　　　戊○○
被　　　告　保誠人壽保險股份有限公司
法定代理人　白素輝
訴訟代理人　乙○○
　　　　　　丁○○
上列當事人間給付保險金事件，本院於民國96年8月9日言詞辯論
終結，判決如下：
    主  文
原告之訴及假執行之聲請均駁回。
訴訟費用新台幣參萬零柒佰元由原告負擔。
    事實及理由
一、原告起訴主張：
  (一)原告之夫劉建忠於民國95年7月間向被告投保「保誠人壽悠
    遊人生變額壽險」保險契約（下稱系爭保險契約），保險期
    間自95年7月14日起至160年7月14日止，保險金額為新台幣
    （下同）300萬元，以原告為受益人。劉建忠於95年12月24
    日因肝硬化併肝衰竭死亡，被告依約應給付保險金300萬元
    ，詎被告拒不給付保險金，並於96年1月31日寄發存證信函
    ，以劉建忠於投保前曾因「慢性B型肝炎」等疾病就醫治療
    ，於投保時對被告書面詢問未據實告知為由，片面解除系爭
    保險契約。劉建忠於投保時雖知悉其為B型肝炎帶原者，然
    劉建忠於投保前之5年內未曾因患有肝硬化、肝炎、肝內結
    石、肝炎病毒帶原、肝功能異常等疾病至醫院接受醫師之治
    療、診療或用藥。劉建忠於95年6月21日係因急性上呼吸道
    感染併高燒至台中縣太平澄清醫院（下稱澄清醫院）就醫，
    並非因B型肝炎就診，當天之門診醫生在聽取劉建忠自述伊
    為B型肝炎帶原後，僅做抽血檢查，並無任何因B型肝炎治療
    之情形。且細觀系爭保險契約所附之要保書六、告知事項第
    4項記載：「過去5年內，是否曾因患有下列疾病，而接受醫
    師治療、診療或用藥？...D. 肝硬化、肝炎、肝內結石、肝
    炎病毒帶原、肝功能異常（膽紅素、GOT、GPT、鹼性磷酸脢
    、阿法胎兒蛋白、r-GT等肝功能檢驗值異於檢驗標準的正常
    值）」由於劉建忠從未因B型肝炎至醫院就醫之治療紀錄，
    因此即於該選項勾選「否」。是尚難認定劉建忠於填寫該申
    請表前5年內確有因肝疾就醫，而故作不實陳述之情，劉建
    忠並無違反據實告知義務，被告片面解除系爭保險契約為無
    理由。
  (二)按保險契約屬諾成契約、不要式契。原告於95年6月22日左
    右即將要保書交付給被告之業務員甲○○，並於95年6月26
    日完成刷卡付保險費之手續，故系爭保險契約至少應從被告
    要求以信用卡扣款日（即95年6月22日）或刷卡付保險費日
    （即95年6月26日）為成立生效日期。則斯時劉建忠並未因B
    型肝炎至醫院就診，自無違反據實告知義務。至於原告於起
    訴書所附之要保書上之申請日期（95年7月14 日）係被告職
    員所填寫，非實際契約生效日期，且系爭要保書上劉建忠之
    簽名並非劉建忠本人之簽名。從而被告無從證明劉建忠有違
    反據實告知義務。
  (三)綜上，被保險人劉建忠於保險期間內身亡，且無違反據實告
    知義務之事實，被告自應依約給付保險金等語。並聲明：（
    1）被告應給付原告300萬元，及自起訴狀繕本送達翌日起至
    清償日止，按年息百分之十計算之利息。（2）願供擔保請
    准宣告假執行。
二、被告則以：
  (一)劉建忠於95年7月14日投保系爭保險時，就要保書六、告知
    事項第3項記載「最近2個月內，是否曾因受傷或生病接受醫
    師治療、診療或用藥」及第4項記載：「過去5年內，是否曾
    因患有下列疾病，而接受醫師治療、診療或用藥？...D. 肝
    硬化、肝炎、肝內結石、肝炎病毒帶原、肝功能異常（膽紅
    素、GOT、GPT、鹼性磷酸脢、阿法胎兒蛋白、r-GT等肝功能
    檢驗值異於檢驗標準的正常值）」之詢問，劉建忠均勾選：
    「否」。然被告曾分別於95年6月21日、95年6月26日及95
    年7月1 2日因B型肝炎接受診療、用藥，卻故意於投保時對
    於被告書面詢問事項為不實說明，未據實告知，足以變更、
    減少被告危險估計，導致被告錯誤為承保意思表示，被告自
    得解除系爭保險契約，無理賠保險金予原告之義務。
  (二)又被告係依劉建忠95年7月14日之要保書為承保基礎，原告
    所稱95年6月22日之要保，因被告不接受傳真要保書，所以
    未同意承保且未發給保險單，是自不生契約效力。且縱認95
    年6月22日之要保有效，然被告係在95年7月14日始同意承保
    系爭保險契約，而要保人填寫要保書後，在被告同意承保前
    ，要保人對要保書上所詢問之事項，仍應補充告知被告，以
    使被告於同意承保前為正確之危險估計。劉建忠既未告知被
    告其於95年6月21日、6月26日及7月12日曾至醫院，經醫師
    診斷有B型肝炎及肝功能異常等情形並接受治療，其自有違
    反據實告知義務。又要保書之各項詢問均是影響被告對危險
    評估之事項，劉建忠故意隱匿上開疾病，且於投保半年後旋
    即因肝硬化併肝衰竭死亡，顯見其所未告知之上開事項已嚴
    重影響被告對危險之評估，被告依法解除系爭保險契約自屬
    有據。原告對系爭保險契約成立於95年7月14日一節，已經
    鈞院協議爭點整理時列為兩造不爭執事項，原告自應受其拘
    束。被告已於96年1月31日以存證信函解除系爭保險契約，
    並經原告於96年2月1日收受，是系爭保險契約業經合法解除
    ，原告請求給付保險金即無理由等語置辯。並聲明：(1)原告
    之訴及假執行之聲請均駁回。(2)如受不利判決，願供擔保請
    准宣告免為假執行。
三、下列事項為兩造所不爭執：
  (一)被保險人劉建忠在95年12月24日因為肝硬化併肝衰竭死亡。
  (二)原告在96年1月4日向被告提出本件給付保險金之請求。被告
    於96年1月31日以存證信函解除系爭保險契約，並經原告於
    96 年2月1日收受。
四、本院判斷：
    是本件應探究者為(一)系爭保險契約何時成立生效？(二)劉建忠
    有無違反據實告知義務？經查：
  (一)按保險契約應以保險單或暫保單為之；又保險契約，由保險
    人於同意要保人聲請後簽訂。保險法第43條、第44條第1項
    分別定有明文。因此保險契約係先由要保人就保險人事先印
    便之要保書填寫後，以該填寫完畢內容對保險人提出要約，
    保險人就其要約再為承諾後，訂立書面之保險契約或暫保單
    。查系爭保險契約係以劉建忠為要保人，並以其自己為被保
    險人。證人即被告當時之業務員甲○○於本院證稱略以：「
    原告係伊在別家保險公司之客戶，於95年6月底伊介紹被告
    公司保單給原告之先生劉建忠。伊與劉建忠聯絡後，於電話
    中伊有就健康告知部分，詢問劉建忠之身體狀況，伊有問劉
    建忠5年內有無住過院，心、肝、皮、肺、腎有無異常或診
    斷用藥，劉建忠當時都說沒有，伊就恭喜他說你可以參加這
    個保險，伊問他要把資料傳真給誰，劉建忠說傳真給原告，
    伊就將要保書傳真給原告，並請原告告訴劉建忠，於收到傳
    真後，請他在簽名地方簽名，在健康告知事項欄沒問題的話
    勾選否，再傳真回來給伊。伊於收到劉建忠傳真回來之要保
    書後，即將該要保書放在主管己○○桌上，隔天己○○打電
    話告訴伊說傳真資料不能收。伊就跟己○○說這件已經成交
    ，該如何處理，於是伊就請己○○處理，保單上要保人之資
    料欄內之資料都是伊寫的。後來己○○說這件的保單已經下
    來，叫伊處理，伊就打電話給原告（或劉先生），他們叫伊
    把保險契約用郵寄給他們，系爭保單大概是在7月份下來的
    。被告是否在同意承保後再收保費，伊不清楚，劉建忠是以
    信用卡繳保費等語」（見本院96年7月26日言詞辯論筆錄）
    。證人己○○於本院證稱略以：「系爭保險契約是在95年7
    月14日簽訂，在95年6月底，甲○○有將要保書傳真給客戶
    劉建忠，劉建忠簽好之後有傳真回來，因為公司不受理傳真
    ，所以我們又寄了1份正本給劉建忠，他寫好之後再寄回來
    。如果客戶用信用卡付保險費，契約還沒有經公司審核完畢
    。我們送要保書與刷卡流程是一起進行的，本件契約生效日
    為95年7月14日，如果先經審核完畢之後再刷卡，會以審核
    完畢之日期為起保日，所以一般都會建議客戶同時送件，這
    樣起保的時間可以提早，對客戶之保障可以提早生效。系爭
    契約經我審核後，在95年7月14日送件，契約成立日期就是
    在95年7月14日等語。」（見本院96年7月26日言詞辯論筆錄
    ）。核與原告所述簽約之經過大致相符，復有原告所提出劉
    建忠於95年6月26日消費，95年6月27日入帳之安信信用卡消
    費明細影本1紙、系爭保險契約之保險單1份附卷可憑。是劉
    建忠於95年6月21日向被告投保時，僅係要約而已，然因被
    告公司規定要約不得以傳真為之，而由劉建忠另於95年7 月
    14日以要保書向被告要保，待被告同意並訂立書面保險契約
    後，要保人劉建忠與被告間之保險契約始有效成立。次按保
    險費分1次交付，及分期交付兩種；保險契約規定1次交付，
    或分期交付之第1期保險費，應於契約生效前交付之。保險
    契約，應以保險單或暫保單為之。保險契約由保險人於同意
    要保人聲請後簽訂。保險法第21條、第43條及第44條分別定
    有明文。又依本法第43條規定簽發保險單或暫保單，須與交
    付保險費全部或一部同時為之。人壽保險於同意承保前，得
    預收相當於第1期保險費之金額。保險人應負之保險責任，
    以保險人同意承保時，溯自預收相當於第1期保險費金額時
    開始。保險法施行細則第25條第1、3項亦設有規定。故該保
    險法施行細則第25條第3項之規定既謂：「人壽保險人於同
    意承保前，得預收相當於第一期保險費之金額。保險人應負
    之保險責任，以保險人同意承保時，溯自預收相當於第一期
    保險費金額時開始。」。是保險契約須經保險人同意要保人
    之申請後簽定，且保險人縱有預收第1期保險費，亦係於保
    險人同意承保後，保險人應負之保險責任始溯及生效。亦即
    倘保險人未同意承保，保險契約亦不因保險人已預收第1期
    保險費而生效。本件劉建忠雖於95年6月底投保，且於95年6
    月26日以信用卡扣款之方式預繳2期保險費，但被告因不接
    受傳真投保而拒絕承保，劉建忠於95年6月底之要約自已因
    被告之拒絕而未成立，其後劉建忠於95年7月14日再向被告
    投保，經被告同意承保，於同日刷卡繳2期保費並訂立書面
    保險契約，保險契約此時始有效成立。是劉建忠與被告間之
    保險契約係於95年7月14日始有效成立。原告主張系爭契約
    成立於96年6月22日（要保書傳真給被告日）或96年6月26日
    （刷卡付費日），應無理由。至於原告另主張95年7月14日
    要保書上劉建忠之簽名非劉建忠本人所親簽，惟查，原告起
    訴時以系爭契約書為證據提起本訴，足見即承認系爭保險契
    約為真正，且縱系爭契約書上之簽名非劉建忠所親簽，亦屬
    劉建忠授權他人所為，對劉建忠仍生效力。
  (二)按當事人就其主張之爭點，經法官整理並協議簡化爭點，應
    受其拘束，但經兩造同意變更，或因不可歸責於當事人之事
    由、或依其他情形協議顯失公平者，不在此限。民事訴訟法
    第270條之1第3項定有明文。本件本院96年4月30日言詞辯論
    筆錄，兩造進行協議簡化爭點，其中關於本件保險契約簽訂
    在95年7月14日部份，原告已為不爭執，且與事實相符（詳
    如前述）。是其嗣後於96年7月5日具狀爭執劉建忠於95年6
    月22日已交付被告要保書，保險契約至少應於95年6月22日
    或95年6月26日成立一節，經核無顯失公平情事，且是可歸
    責於原告而任意爭執，被告亦具狀不同意予以變更爭點，從
    而，原告既已對上開事實不爭執，又未敘明有上開條文但書
    規定得變更爭點之情事，且被告亦不同意其變更爭點，原告
    自應受該協議效力之拘束。
  (三)再按訂立保險契約時，要保人對於保險人之書面詢問，應據
    實說明，保險法第64條第1項定有明文；又保險契約為最大
    誠信契約，倘要保人有故意隱匿，或因過失遺漏，或為不實
    之說明，足以變更或減少保險人對於危險之估計之情事，要
    保人如主張保險人不得解除保險契約，即應就保險事故與要
    保人所未告知或不實說明之事項並無關聯，且該事項已確定
    對保險事故之發生不具任何影響，保險人亦未因該未告知或
    不實說明之事項，而造成額外之負擔，對價平衡並未遭破壞
    予以證明始可。亦即須就保險事故與要保人所未告知或不實
    說明之事項間之無關聯，證明其必然性；倘有其或然性，即
    不能謂有上開法條但書適用之餘地，保險人非不得解除保險
    契約（最高法院92年台上字第1761號判決意旨參照）。本件
    原告主張劉建忠95年6月21日、6月26日是因急性上呼吸道感
    染併高燒至醫院看病，95年7月12日是因手指開放性傷口至
    醫院就診，均非因B型肝炎就診，故劉建忠在5年內並沒有因
    B 型肝炎至醫院就診之記錄，劉建忠並無違反據實告知義務
    云云。查被告要保書六、告知事項第3項記載「最近2個月內
    ，是否曾因受傷或生病接受醫師治療、診療或用藥」及第4
    項記載：「過去5年內，是否曾因患有下列疾病，而接受醫
    師治療、診療或用藥？...D. 肝硬化、肝炎、肝內結石、肝
    炎病毒帶原、肝功能異常（膽紅素、GOT、GPT、鹼性磷酸脢
    、阿法胎兒蛋白、r-GT等肝功能檢驗值異於檢驗標準的正常
    值）」，既將治療、診療、用藥併列，要保人之告知義務自
    應包括是否曾由醫師診斷、治療及用藥。而經查：劉建忠於
    95 年6月21日因感冒併發燒（38.6度）至澄清醫院就診，就
    醫時劉建忠「自述」曾有B型肝炎帶原病史，故當日門診醫
    師除給予3日份感冒及退燒藥外，並為其抽血檢查肝功能（
    報告為GOT/GTP：360/39）；95年6月26日劉建忠因感冒未痊
    癒再次門診，前次GOT、GT P肝炎指數報告偏高，所以除感
    冒治療外，尚給予肝庇護劑（Silygen-H150mg）1日3次2星
    期藥。故此次門診診斷應為急性上呼吸道感染肝功能異
    常B型肝炎帶原病史；95年7月12日門診就醫，乃因肝功能
    異常因素，前次拿的肝庇護劑已吃完，當日門診醫師繼續給
    予同樣藥物1日3次1個月份，故此次門診診斷應為肝功能
    異常B型肝炎帶原病史。有上開醫院96年5月8日太澄字第
    960 508011號函、96年5月22日太澄字第96052201 2號函附
    卷可憑，足見劉建忠於簽訂系爭契約前為B型肝炎帶原者，
    且為其所知悉，應可認定。又依上開函之說明及其所附劉建
    忠95 年6月21日病歷專用紙記載：「發燒、慢性B型病毒性
    肝炎，未提及肝昏迷，未提及Delta型肝炎、急性上呼吸道
    感染、消化不良及其他特定胃功能性疾患，GOT、GTP檢查）
    。」95 年6月26日病歷記載：「肝功能檢查之非特定性異常
    結果，慢性B型病毒性肝炎，未提及肝昏迷，未提及Delta型
    肝炎急性上呼吸道感染、消化不良及其他特定胃功能性疾患
    。（Si lygen-H150mg）。」95年7月12日病歷記載：「肝功
    能檢查之非特定性異常結果、慢性B型病毒性肝炎，未提及
    肝昏迷，未提及Delta型肝炎急性上呼吸道感染、消化不良
    及其他特定胃功能性疾患。（Silygen-H150mg）。」，有病
    歷影本在卷可稽，足見劉建忠於95年6月21日、95年6月26日
    及95 年7月12日確曾因慢性B型肝炎等問題，至醫院就診並
    接受醫師診療、治療、用藥。惟其於95年7月14日，向被告
    投保系爭保險時，於要保書上關於六、告知事項第3項記載
    「最近2個月內，是否曾因受傷或生病接受醫師治療、診療
    或用藥」及第4項記載：「過去5年內，是否曾因患有下列疾
    病，而接受醫師治療、診療或用藥？...D. 肝硬化、肝炎、
    肝內結石、肝炎病毒帶原、肝功能異常（膽紅素、GOT、GPT
    、鹼性磷酸脢、阿法胎兒蛋白、r-GT等肝功能檢驗值異於檢
    驗標準的正常值）」之詢問，均勾選「否」，有要保書影本
    1份在卷可稽，則被告抗辯劉建忠於要保書詢問事項未據實
    說明，違反告知義務，應堪採信。而Ｂ型肝炎患者罹患肝硬
    化之機率，較正常人為高，此係眾所週知之醫學常識；本件
    劉建忠亦因肝硬化併肝衰竭死亡，是因劉建忠未能據實告知
    ，致被告無從正確評估所承受之風險，無論是因故意隱匿，
    或因過失遺漏，或為不實之說明，均屬違反據實告知義務，
    足以變更或減少保險人對於危險之估計，堪予認定。
  (四)末按要保人故意隱匿，或因過失遺漏，或為不實之說明，足
    以變更或減少保險人對於危險之估計者，保險人得解除契約
    ；其危險發生後亦同，保險法第64條第2項定有明文。而解
    除權之行使，衹須有解除權之一方當事人，向他方當事人以
    意思表示為之，即足發生效力，解除之效力於意思表示達到
    他方時即已發生。查被告於96年1月31日以系爭保險契約要
    保人即被保險人劉建忠違反告知義務為由，依保險法第64條
    第2項規定以存證信函向原告表示解除系爭保險契約，該解
    除契約之意思表示已於96年2月1日送達原告，有存證信函及
    回執各1份附卷可考，復為兩造所不爭執。而劉建忠於投保
    時對被告書面詢問健康告知事項，違反據實告知義務，業如
    前述，是被告以劉建忠違反據實說明義務為由，解除系爭保
    險契約，自屬有據。依上開說明，被告解除權之行使，已向
    原告表示解除契約，該解除系爭保險契約之意思表示於達到
    原告時即已發生效力。則系爭保險契約業因被告解除契約而
    不存在，原告自不得再依已解除之保險契約請求給付保險金
    。
五、綜上所述，原告依據保險契約之法律關係，請求被告給付30
    0萬元及自起訴狀繕本送達翌日起至清償日止，按年息百分
    之十計算之利息，為無理由，不應准許。又原告之訴既經駁
    回，其所為假執行之聲請亦失所附麗，一併駁回之。
六、本件為判決之基礎已臻明確，兩造其餘之攻擊或防禦方法及
    未經援用之證據，經本院斟酌後，認為均不足以影響本判決
    之結果，亦與本案爭點無涉，自無逐一詳予論駁之必要，併
    此敘明。
七、據上論結：原告之訴為無理由，依民事訴訟法第78條，判決
    如主文。
中　　華　　民　　國　　96　　年　　8　　月　　23　　日
                  民事第三庭    法  官  謝慧敏
正本係照原本作成。
如對本判決上訴，須於判決送達後20日內向本院提出上訴狀。
中　　華　　民　　國　　96　　年　　8　　月　　23　　日
                                書記官
